【裁判字號】    98,訴,448
【裁判日期】    981008
【裁判案由】    返還土地等
【裁判全文】
臺灣桃園地方法院民事判決               98年度訴字第448號
原      告  台灣省石門農田水利會
法定代理人  甲○○
訴訟代理人  彭成青律師
複  代理人  陳泳妡
被      告  乙○○
上列當事人間請求返還土地等事件，於民國98年9 月23日辯論終
結，本院判決如下：
    主  文
被告應將坐落於桃園縣大溪鎮○○段缺子小段四之六四四地號土
地上如附圖所示編號A 部分（面積三十一平方公尺）之地上物拆
除，並將土地返還原告。
被告應給付原告新台幣柒萬肆仟佰拾玖元，及自民國九十八
年三月十六日起至返還前項土地之日止，按月給付原告新台幣壹
仟貳佰拾捌元。
原告其餘之訴駁回。
訴訟費用由被告負擔百分之二十二，餘由原告負擔。
    事實與理由
壹、程序方面：
一、按訴狀送達後，原告不得將原訴變更或追加他訴。但擴張或
    減縮應受判決事項之聲明者不在此限，民事訴訟法第255 條
    第1 項但書第3 款定有明文。本件原告起訴時，訴之聲明原
    為：「(一)被告應將坐落於桃園縣大溪鎮○○段缺子小段4-64
    4 地號土地（下稱系爭土地）上如附圖所示面積28平方公尺
    之地上物拆除，並將土地返還原告。(二)被告應給付原告新台
    幣（下同）83,436元，及自民國98年3 月16日起至返還前開
    占用系爭土地之日止，按月給付1,391 元」等語。嗣經本院
    會同桃園縣大溪地政事務所至現場履勘並繪製複丈成果圖後
    ，原告於98年7 月13日以民事變更訴之聲明狀變更上述聲明
    為：(一)被告應將坐落於系爭土地上如附圖編號A 所示面積31
    平方公尺之地上物拆除，並將土地返還原告。(二)被告應給付
    原告92,924元，及自98年3 月16日起至返還前開占用系爭土
    地之日止，按月給付1,547 元等語（見本院卷第64頁），核
    屬擴張應受判決事項之聲明，揆諸上揭法律規定，應予准許
    。
二、本件被告未於言詞辯論期日到場，核無民事訴訟法第386 條
    各款所列情形，爰依原告聲請，由其一造辯論而為判決。
貳、實體方面：
一、原告起訴主張：伊所有之系爭土地遭被告無權占用，並搭建
    如附圖編號A 所示之地上物，占用面積為31平方公尺，致伊
    無法使用系爭土地，伊之所有權受到侵害，雖屢經催討，被
    告均置之不理，伊自得依民法第767 條規定，訴請被告拆除
    占用系爭土地之地上物，並返還遭其占用之系爭土地。又被
    告無權占用系爭土地，致伊無法使用收益，被告顯屬無法律
    上之原因而受利益，致伊受有損害，伊自得請求被告返還起
    訴前5 年即自93年3 月16日起至返還土地之日止，相當於租
    金之不當得利，爰參酌土地法第97條第1 項、第105 條之規
    定請求等語，並聲明：(一)被告應將系爭土地上如附圖編號A
    所示部分（面積31平方公尺）之地上物拆除，並將土地返還
    原告。(二)被告應給付原告92,924元，及自98年3 月16日起至
    返還前開占用系爭土地之日止，按月給付1,547 元。
二、被告未於言詞辯論期日到場，亦未提出書狀作何聲明或陳述
    。
三、原告主張：伊為系爭土地之所有權人，惟系爭土地遭被告占
    用面積31平方公尺，並建築地上物（磚造房屋）如附圖編號
    A 所示之事實，業據提出土地登記謄本、相片2 張等為證（
    見本院卷第11、72頁），復經本院於98年5 月19日履勘現場
    ，並囑託桃園縣大溪地政事務所人員測量，製有勘驗筆錄及
    土地複丈成果圖在卷可稽（見本院卷第47-51 頁），堪信為
    真正。原告進而主張：被告占有系爭土地並無合法權源，為
    無權占用等語，因被告已於相當時期受合法之通知，既未於
    言詞辯論期日到場，亦未提出書狀作何聲明、陳述以供本院
    審酌，依民事訴訟法第280 條第3 項前段準用同法條第1 項
    前段之結果，視同被告對於原告主張之事實自認，亦堪信原
    告主張被告無權占用系爭土地之事實為真正。
四、次按，所有人對於無權占有或侵奪其所有物者，得請求返還
    之。對於妨害其所有權者，得請求除去之。民法第767 條前
    段、中段定有明文。查被告占用系爭土地、興建前述地上物
    ，既屬無權占有，則原告為系爭土地之所有權人，提起本件
    訴訟，請求被告返還占用之系爭土地，並拆除其上之地上物
    ，自屬有據。
五、復按，無權占有他人之土地，可能獲得相當於租金之利益為
    社會之通常觀念（最高法院61年台上字第1695號判例可資參
    照），本件被告無權占有原告所有之系爭土地，為無法律上
    之原因而受利益，原告不能使用土地以獲取利益因此受有損
    害，原告主張依不當得利之法律關係請求被告返還相當於租
    金之利益，應屬可取。而依土地法第97條、第105 條之規定
    ，租用基地建築房屋之租金，以不超過土地及其建築物申報
    總價額年息10% 為限。所謂土地總價額，係以法定地價為準
    ，土地法施行法第25條定有明文。而法定地價，依土地法第
    148 條規定，係土地所有人依該法規定所申報之地價。上開
    計收租金限制之規定，非不得據為計算本件相當租金利益之
    標準。又租金之數額，除可以基地申報地價為基礎外，尚須
    斟酌基地之位置，工商業繁榮之程度，承租人利用基地之經
    濟價值及所受利益等項，並與鄰地租金相比較，以為決定。
    經查，系爭土地係於97年10月7 日自同地段4-9 地號土地分
    割而來，該4-9 地號土地於93年1 月之申報地價為每平方公
    尺6,000 元、96年1 月申報地價為每平方公尺5,988.8 元，
    有地價第2 類謄本在卷可參（見本院卷第69頁）。次查，被
    告所占用之系爭土地為水利地，位於其住所後方之巷內，供
    作廚房使用，其住所則出租他人經營早餐店，店門緊臨大溪
    鎮○○路，對面為僑愛國小，兩側有便利商店及餐飲理髮等
    店面，生活機能便利，有上述土地謄本及勘驗筆錄在卷可參
    。本院審酌上開各情，認原告請求被告給付相當於租金之不
    當得利，應按其無權占有系爭土地面積之申報總價之年息8%
    為適當。是被告自原告起訴時回溯5 年即自93年3 月16日起
    至98年3 月15日止（本件係於98年3 月16日繫屬，見本院卷
    第5 頁）計算，自93年3 月16日起至95年12月31日止（約為
    33.5月），應給付原告之不當得利金額為41,540元〔計算式
    ：31×6000×8%÷12×33.5＝41540 〕，自96年1 月1 日起
    至98年3 月15日止（約為26.5月），應給付原告之不當得利
    金額為32,799元〔計算式：31×5988.8×8%÷12×26.5＝32
    799 （小數點以下四捨五入，下同）〕，以上合計74,339元
    。自原告起訴時即98年3 月16日起至返還占用土地之日止，
    則應按月給付原告之不當得利金額為1,238 元（計算式：31
    ×5988.8×8%÷12＝1238）。
六、從而，原告本於物上請求權及不當得利之法律關係，請求被
    告將系爭土地上如附圖編號A 所示之地上物拆除，如主文第
    1 項所示，並請求被告返還相當於租金之不當得利，如主文
    第2 項所示，為有理由，應予准許，逾此範圍之請求，則無
    理由，應予駁回。
七、本件事證已臻明確，原告其餘之主張、陳述及所提之證據資
    料，核與判決結果無何影響，爰不一一論述，附此敘明。
八、據上論結，本件原告之訴為一部有理由、一部無理由，依民
    事訴訟法第79條，判決如主文。
中    華    民    國    98    年    10    月    8     日
                  民事第一庭    法  官  范明達
以上正本係照原本作成
如對本判決上訴，須於判決送達後20日內向本院提出上訴狀
中    華    民    國    98    年    10    月    9     日
                                書記官  張豐松


司法院資訊處製作；財團法人民間司法改革基金會備份。
